ACORDAO-COMPLETO-2437056

ACÓRDÃO 12570/2020 ATA 41/2020 - PRIMEIRA CÂMARA

VISTOS, relatados e discutidos estes autos de tomada de contas especial instaurada em virtude da não comprovação da boa e regular aplicação de recursos do Sistema Único de Saúde (SUS) repassados, fundo a fundo, ao município de Paulo Afonso/BA, no exercício de 2008.
ACORDAM os ministros do Tribunal de Contas da União, reunidos em sessão da 1ª Câmara, ante as razões expostas pelo relator, em:
9.1. excluir do rol de responsáveis o município de Paulo Afonso/BA;
9.2. acolher as alegações de defesa do Sr. Raimundo Caires Rocha, excluindo-o do rol de responsáveis;
9.3. julgar irregulares as contas do Sr. Celso Brito Miranda, com fundamento no art. 16, III, "b" e "c", da Lei 8.443/1992, condenando-o ao pagamento das quantias abaixo especificadas, atualizadas monetariamente e acrescidas dos juros de mora, calculadas a partir das datas indicadas até a data do efetivo recolhimento, fixando-lhes o prazo de 15 (quinze) dias, a contar da notificação, para que comprovem, perante o Tribunal (art. 214, III, "a", do RI/TCU) , o recolhimento das referidas quantias aos cofres do Fundo Nacional de Saúde, na forma da legislação em vigor:
	Valor (R$) 
	Data

	154.662,10
	15/1/2008

	2.600,00
	26/3/2008

	1.117,00
	31/3/2008

9.4. autorizar, desde logo, nos termos do art. 28, II, da Lei 8.443/1992, a cobrança judicial das dívidas, caso não atendidas as notificações;
9.5. em atendimento ao disposto no § 3º do art. 16 da Lei 8.443/1992, encaminhar cópia da presente deliberação à Procuradoria da República no Estado da Bahia.

Tomada de contas especial instaurada em virtude da não comprovação da boa e regular aplicação de recursos do Sistema Único de Saúde (SUS) repassados, fundo a fundo, no exercício de 2008.

Primeira Câmara

Município de Paulo Afonso/BA.

3. Responsável/Interessado:
3.1. Responsável: Celso Brito Miranda (XXX.273.734-XX).
3.2. Interessado: Fundo Nacional de Saúde (FNS).

13.1. Ministros presentes: Walton Alencar Rodrigues (Presidente), Benjamin Zymler, Bruno Dantas e Vital do Rêgo.
13.2. Ministros-Substitutos presentes: Augusto Sherman Cavalcanti e Weder de Oliveira (Relator).

ACORDAO-COMPLETO-2535066

Acórdão 2821/2023 - Primeira Câmara

WEDER DE OLIVEIRA

Adoto como relatório a instrução produzida pela Secretaria de Controle Externo de Tomada de Contas Especial (Secex-TCE) , com os ajustes de forma pertinentes[footnoteRef:2]: [2:  Peças 71-73.] 
" (...) 
INTRODUÇÃO
1.  Trata-se de tomada de contas especial (TCE) instaurada pelo Fundo Nacional de Saúde (FNS) , em desfavor dos Srs. Celso Brito Miranda, na condição de ex-secretário municipal de saúde de Paulo Afonso/BA (gestão de 7/12/2006 a 4/4/2008) , e Raimundo Caires Rocha, na condição de ex-prefeito municipal (gestão de 1º/1/2005 a 31/12/2008) , em razão da não comprovação da regular aplicação dos recursos repassados pela União, no exercício de 2008, na modalidade fundo a fundo, pela Secretaria Municipal de Saúde (SMS) de Paulo Afonso/BA.
HISTÓRICO
2.  Segundo o relatório de auditoria 11.369-MS/SGEP/Denasus (RA 11.369/Denasus) , peça 2, p. 72-75 a peça 3, p. 1-35) , a auditoria relativa a esta TCE deu-se para atender solicitação do Ministério Público Federal, com a finalidade de subsidiar o Inquérito Civil Público 1.14.006.000037/2010-17, a fim de apurar possíveis irregularidades e/ou impropriedades na aplicação dos recursos do Sistema Único de Saúde (SUS) , no exercício de 2008 (peça 2, p. 74) . 
3.   A auditoria realizada pelo Departamento Nacional de Auditoria do SUS (Denasus) deu-se no período compreendido entre 9/5/2011 e 20/6/2011 (peça 2, p. 74) . As constatações estão descritas no item 'V- Constatações' RA 11.369/Denasus (peça 2, p. 75; peça 3, p. 1-4) . Para a presente TCE importam especificamente as seguintes constatações:
Constatação 154592: aquisição indevida de materiais permanentes para manutenção da Secretaria Municipal de Saúde (peça 3, p. 2) ;  
Constatação 153391: pagamentos indevidos de juros e multas de tarifas públicas com recursos do SUS (peça 3, p. 2) ;
Constatação 153395: utilização indevida dos recursos do SUS (peça 3, p. 3) 
4.  O montante do débito apurado no RA 11.369/Denasus atingiu o valor de R$ 1.209.142,52 (peça 3, p. 33) . Contudo, a Coordenação-Geral de Auditoria, por meio do Parecer Administrativo/COADE/CGAUD/Denasus 255, de 13/3/2014 (peça 27, p. 26) , retificou o montante do dano ao erário para R$ 236.165,62, cujo valor está demonstrado no quadro contido no item III do relatório completo do tomador de contas especiais 249/2016 (peça 1, p. 47) , a seguir reproduzido:
Quadro 1 - demonstrativo de débito
	Data do Fato Gerador 
	Valor (R$) 

	15/01/2008
	231.332,92

	26/03/2008
	3.716,00

	31/03/2008
	1.117,00

	TOTAL
	236.165,92

5.  A demonstração das responsabilidades dos agentes envolvidos consta do item IV do relatório do tomador de contas especiais (peça 1, p. 47-48) e se resume no pagamento indevido de materiais para manutenção da SMS de Paulo Afonso/BA, com recursos do Piso de Atenção Básica (PAB) , e na não localização dos equipamentos na unidade.
6.  O item V do relatório do tomador de contas especiais relaciona os documentos encaminhados aos responsáveis visando a regularização das contas e o ressarcimento ao erário (peça 1, p. 48) . Não consta, entretanto, ter havido manifestação dos responsáveis nem o recolhimento dos recursos financeiros (peça 1, p. 49) .
7.  Por fim, o item VIII do relatório do tomador de contas especiais consolida a quantificação do dano e a imputação da responsabilidade aos Srs. Celso Brito Miranda e Raimundo Caires Rocha (peça 1, p. 49) .
8.  Em 4/9/2017, o Ministério da Transparência e Controladoria-Geral da União (CGU) emitiu o relatório de auditoria 888/2017 (peça 1, 53-55) , em concordância com o relatório do tomador de contas. O certificado de auditoria (peça 1, p. 56) e o parecer do dirigente do órgão de controle interno (peça 1, p. 57) concluíram pela irregularidade das presentes contas.
9.  Em 6/10/2017, o ministro de Estado da Saúde atestou haver tomado conhecimento das conclusões contidas no relatório e no certificado de auditoria, bem como do parecer conclusivo do dirigente do órgão de controle interno, o qual se manifestou pela irregularidade das contas, e determinou o encaminhamento do processo ao Tribunal de Contas da União (peça 1, p. 60) .
10.  Autuada no TCU em 6/11/2017, esta TCE teve a primeira instrução em 21/9/2018, oportunidade em que, diferentemente das conclusões do órgão instaurador, propôs-se se citação do município de Paulo Afonso/BA, por entender que restava caracterizado desvio de finalidade, tendo em vista a aquisição irregular de materiais permanentes para a SMS de Paulo Afonso/BA com recursos do SUS repassados ao município pelo FNS, na modalidade fundo a fundo, no exercício de 2008. A SecexTCE concluiu que, com amparo no entendimento firmado no item 9.3.1 do Acórdão 1072/2017-TCU-Plenário (rel. min. Bruno Dantas) , os valores deveriam ser restituídos aos cofres do próprio Fundo Municipal de Saúde (FMS) de Paulo Afonso/BA (peças 33-35) .
12.  Realizada a citação do município, sobreveio pedido de parcelamento do débito (peça 38) , pelo que houve a concordância da unidade instrutiva. Submetida a proposta ao relator, via Ministério Público Junto ao TCU (MP/TCU) , o representante do parquet especializado discordou do encaminhamento dado à matéria pela SecexTCE, por entender que não restava caracterizado desvio de objeto ou de finalidade, verbis (peça 43, p. 2) :
'9. No caso concreto em análise, embora haja a indicação de que os recursos do fundo municipal de saúde tenham sido empregados na compra de material permanente para a secretaria de saúde local, os equipamentos informados como objeto da aquisição não foram encontrados durante a auditoria empreendida in loco pelo Denasus. Inexiste, portanto, objeto realizado em dissonância com o previsto.
10. A situação fática relatada configura, desta maneira, 'dano ao erário propriamente dito', de acordo com os termos adotados no mencionado acórdão de uniformização de entendimento deste Tribunal (...) 
11. Verifica-se, no caso em exame, que não há evidências de que os recursos do SUS tenham sido aplicados em prol de uma finalidade pública, uma vez que os supostos equipamentos comprados não foram encontrados no local. Dessa forma, consoante o disposto no item 9.3.3 da uniformização de entendimento transcrita acima, cabe ao gestor público responsável a obrigação de devolver os recursos federais aos cofres do Fundo Nacional de Saúde.'
13.  Ao tempo em que concordou com o parecer do MP/TCU, o relator deste feito, exmo. ministro-Substituto Weder de Oliveira, restituiu os autos à SecexTCE para a citação dos gestores, verbis (peça 44) :
'13. Com vênias por dissentir da unidade instrutiva, acolho o parecer do Parquet especializado, no sentido de que sejam citados os Srs. Celso Brito Miranda e Raimundo Caires Rocha em razão do dano ao erário, no valor histórico de R$ 236.165,92, correspondente à aplicação indevida dos recursos do SUS na aquisição de material permanente para a Secretaria Municipal de Saúde e da não comprovação de que os equipamentos tenham sido efetivamente instalados ou disponibilizados no local de destino.
14. Não vislumbro, por ora, responsabilidade do ente municipal, de modo que deixo de me manifestar, no presente momento, sobre o pleito de parcelamento à peça 38.
15. Ante o exposto, os autos devem retornar à unidade instrutiva, para a realização das devidas notificações e comunicações.'
14.  Cumprindo despacho do ministro min., a Secretaria de Gestão de Processos (Seproc) expediu os Ofícios 14.271 e 14.273/2019-TCU/Seproc, de 9/12/2019 (peças 51 e 50) para citação dos Srs. Raimundo Caires Rocha e Celso Brito Miranda, respectivamente. Os ofícios citatórios foram entregues nos endereços dos responsáveis em 24/12/2019 e em 23/12/2019, conforme demonstram os retornos dos avisos de recebimento (AR) , peças 64 e 63, respectivamente. Assim, o Sr. Raimundo Caires Rocha foi notificado da citação em 24/12/2019 e o Sr. Celso Brito Miranda em 23/12/2019.
16.  O Sr. Celso Brito Miranda, por intermédio de advogado constituído nos autos (peça 56-57) , apresentou alegações de defesa em 7/1/2020 (peça 58) .
17.  O Sr. Raimundo Caires Rocha, também mediante advogada constituída nos autos (peça 52) , depois de solicitar prorrogação de prazo (peça 54) , concedido pelo Despacho juntado à peça 55, apresentou alegações de defesa em 20/2/2020 (peça 65) . 
ANÁLISE DOS PRESSUPOSTOS DE PROCEDIBILIDADE DA IN/TCU 71/2012
Verificação de Eventual Prejuízo ao Contraditório e Ampla Defesa
18.  Verifica-se que não houve o transcurso de mais de dez anos desde o fato gerador sem que tenha havido a notificação do responsável pela autoridade administrativa federal competente (art. 6º, II, c/c art. 19 da IN/TCU 71/2012, modificada pela IN/TCU 76/2016) , uma vez que os recursos foram transferidos em 2008, as despesas impugnadas entre 17/8/2011 e 13/3/2014 e os responsáveis notificados sobre as irregularidades pela autoridade administrativa competente entre 27/6/2011 e 19/5/2014 (peça 1, p. 48) .
Valor de Constituição da TCE
19.  Verifica-se, também, que o valor atualizado do débito apurado (sem juros) em 1º/1/2017 era de R$ 412.880,00 (peça 29) , portanto superior ao limite mínimo de R$ 100.000,00, na forma estabelecida conforme os arts. 6º, I, e 19 da IN/TCU 71/2012, modificada pela IN/TCU 76/2016.
Verificação da existência de outros débitos
20.  Em atenção ao comando contido no item 9.4 do Acórdão 1772/2017-TCU-Plenário, de relatoria do exmo. ministro-Substituto Augusto Sherman Cavalcanti, e em atendimento ao disposto no art. 6º, § 1º, da Instrução Normativa TCU 71/2012, informa-se a inexistência de outros débitos imputáveis aos responsáveis arrolados nestes autos.
EXAME TÉCNICO
Esgotamento da via administrativa do Ministério da Saúde para ressarcimento do dano
21.  Preliminarmente, oportuno consignar que, nos termos do art. 23, § 1º, do Decreto 7.827/2012, que regulamenta a Lei Complementar 141/2012, e item 9.3.5.2 do Acórdão 1072/2017-TCU-Plenário (rel. min. Bruno Dantas) , foram esgotadas, na via administrativa de controle interno do Ministério da Saúde, as medidas para ressarcimento do dano, conforme notificações aos responsáveis relacionadas no relatório do tomador de contas, à peça 1, p. 48. 
Caracterização das irregularidades geradoras do dano ao erário
22.  Conforme mencionado nos itens 2 e 3 desta instrução, no período compreendido entre 9/5/2011 e 20/6/2011, o Denasus empreendeu auditoria na SMS de Paulo Afonso/BA para atender solicitação do Ministério Público Federal (MPF) . O pedido do MPF tinha a finalidade de subsidiar o Inquérito Civil Público 1.14.006.000037/2010-17, com a apuração de possíveis irregularidades e/ou impropriedades na aplicação dos recursos do SUS, transferidos ao mencionado município no exercício de 2008. 
23.  De acordo com o relatório de auditoria 888/2017, o motivo para a instauração desta TCE está materializado na constatação de irregularidades na utilização dos recursos federais da saúde, caracterizadas pelo pagamento indevido de materiais para manutenção da SMS de Paulo Afonso/BA, com recursos destinados ao Piso de Atenção Básica, e da não localização dos equipamentos na mencionada secretaria (peça 1, p. 53-54) . 
24.  Segundo a CGU, o pagamento indevido de materiais e a não localização dos equipamentos na unidade infringe o disposto na Portaria GM/MS 648/2006; no art. 39 do Decreto 93.872/1986 e no art. 90 do Decreto 3.200/1967 (peça 1, p. 54) . 
25.  A Portaria GM/MS 648, de 28/3/2006, aprovou a Política Nacional de Atenção Básica. Em 21/10/2011, foi revogada pela Portaria GM/MS 2.488, que estabeleceu a revisão de diretrizes e normas para a organização da Atenção Básica, para a Estratégia Saúde da Família (ESF) e para o Programa de Agentes Comunitários de Saúde (PACS) . 
26.  Os outros dispositivos mencionados não dizem respeito ao débito, uma vez que os mencionados arts. 39 e 90 dizem respeito a responsabilidades, ao estabelecerem que o ordenador de despesas e o agente responsável pelo recebimento e verificação, guarda ou aplicação de dinheiros, valores e outros bens públicos responderão pelos prejuízos que acarretarem à Fazenda Nacional. Logo, dizem respeito à responsabilização dos agentes, sem se referir ao motivo ou causa do prejuízo. 
27.  O relatório do Denasus apresentou a seguinte evidência de prejuízo ao erário:
'Verificado (...) aquisição de materiais permanentes como: Geladeira 320L, Bebedouro elétrico inox com filtro de pressão, Freezer Tipo Doméstico Horizontal 300 litros, Ar-Condicionado 7.500 BTUS, Rádio Remoto, Torre Auto-Portante dentre outros, para manutenção da Secretaria Municipal de Saúde, utilizando indevidamente o recurso do Piso da Atenção Básica - PAB, Conta 58044-9 e do CAPS Ad/CEO, conta 36.118-6 em desacordo com as Portarias GM/MS n°. 64812006 e 204/2007, no valor total de R$ 236.165,92 (Duzentos e trinta e seis mil, cento e sessenta e cinco reais e noventa e dois centavos) , sem que os mesmos fossem localizados, contrariando o Artigo 39 do Decreto 93.872/1986 e Artigo 90 do Decreto 3.20011967 (peça 3, p. 2) .'
28.  Na realidade, o dano ao erário decorreu da utilização indevida de recursos do Piso de Atenção Básica para equipar a SMS de Paulo Afonso/BA. A não localização dos equipamentos na SMS constitui irregularidade à parte, independente da aquisição, e ainda que fossem localizados não descaracterizariam a irregularidade. 
29.  A Portaria GM/MS 2.488/2011 estabelece os requisitos mínimos para manutenção da transferência dos recursos do Bloco da Atenção Básica, que são os definidos pela legislação federal do SUS; que o Plano de Saúde municipal e a programação anual de saúde aprovado pelo Conselho de Saúde deve especificar a proposta de organização da Atenção Básica e explicitar como serão utilizados os recursos do Bloco da Atenção Básica; e que o relatório de gestão deverá demonstrar como a aplicação dos recursos financeiros resultou em ações de saúde para a população, incluindo quantitativos mensais e anuais de produção de serviços de Atenção Básica. 
30.  Logo, a aquisição de materiais permanentes para a SMS de Paulo Afonso/BA infringiu a Política Nacional de Atenção Básica, aprovada pela Portaria GM/MS 848/2006 e alterada pela 2.488/2011, haja vista que essas aquisições não resultaram em ações de saúde para a população a ser beneficiada, além de não previstas na programação anual de despesas com saúde aprovado pelo Conselho Municipal de Saúde. Destarte, restou caracterizada irregularidade pelo descumprimento da Política Nacional de Atenção Básica. 
31.  Veja-se que a irregularidade não caracterizou recebimento irregular de recursos pelo ente municipal, nem desvio ou malversação de dinheiro, caracterizado pela aplicação inadequada dos recursos repassados pelo FNS em objetos totalmente estranhos às despesas financiáveis pelo Piso de Atenção Básica, mas sim caso de desvio de objeto, uma vez que os recursos foram utilizados na compra de equipamentos para a SMS de Paulo Afonso/BA. 
32.  Portanto, aplica-se ao caso em questão o entendimento fixado no item 9.3.2 do Acórdão 1072/2017-TCU-Plenário, de relatoria do min. Bruno Dantas: 
'9.3.2. com relação aos débitos decorrentes de desvio de objeto ou finalidade: 9.3.2.1. o art. 27, inciso I, da Lei Complementar 141/2012 impõe a obrigação de devolução dos valores aplicados indevidamente, não fazendo distinções entre o desvio de objeto e o de finalidade; 9.3.2.2. considerando que as despesas irregulares são realizadas em benefício da comunidade local, cabe, na linha do que determina o art. 3º Decisão Normativa TCU 57/2004 e o art. 27, inciso I, da Lei Complementar 141/2012, ao ente federado a obrigação de recompor, com recursos próprios, os valores gastos indevidamente, atualizados monetariamente, ao fundo de saúde do ente beneficiário do repasse, podendo, ainda, haver a responsabilização solidária do agente público causador da irregularidade e a sua apenação com multa; 
9.3.2.3. embora não se possa falar propriamente em dano ao erário, a obrigação de recomposição do fundo local caracteriza um débito do ente beneficiário do repasse perante o fundo de saúde local, cabendo, portanto, a instauração de tomada de contas especial para perquirir esses valores, nos moldes da Lei 8.443/1992 e dos demais normativos que regem a matéria no âmbito deste Tribunal, bem como das diretrizes estabelecidas no item 9.3.5 abaixo e seus subitens; 
9.3.2.4. se o débito for quitado antes da instauração de tomada de contas especial, o valor devido deve ser acrescido apenas de atualização monetária, visto que o art. 27, inciso I, da Lei Complementar 141/2012 não menciona a incidência de juros moratórios; 
9.3.2.5. uma vez instaurada a tomada de contas especial, procedimento regido pela Lei Orgânica deste Tribunal, a condenação passa a incluir juros de mora, na forma do art. 19, caput, da Lei 8.443/1992, ressalvada a hipótese do art. 12, § 2º da mesma Lei;'
33.  O relatório de auditoria 888/2017 responsabilizou os Srs. Celso Brita Miranda (ex-secretário municipal de saúde de Paulo Afonso/BA) e Raimundo Caires Rocha (ex-prefeito municipal de Paulo Afonso/BA) com base nos arts. 90 do Decreto 3.200/1967 e 39 do Decreto 93.872/1986, segundo os quais o ordenador de despesas e o gestor da área responderão pelos prejuízos que acarretarem. 
34.  No entanto, esse entendimento não é compatível com o item 9.3.2.2 do Acórdão 1072/2017-TCU-Plenário, rel. min. Bruno Dantas, segundo o qual o dano ao erário deve ser restituído ao Fundo Municipal de Saúde pelo próprio ente público, conforme pode ser verificado no excerto acima. 
35.  Assim, em linha com o item 9.3.2.2 do Acórdão 1072/2017-TCU-Plenário, deveria o município de Paulo Afonso recompor o próprio FMS. Por outro lado, o ex-prefeito Raimundo Caires Rocha e o ex-secretário municipal de saúde Celso Brita Miranda deviam ser excluídos da relação processual, inclusive quanto à eventuais audiências, haja vista a prescrição da pretensão punitiva.
36.  O contido nos itens 22 a 35 retro reflete o entendimento da unidade técnica esposado às peças 33 a 35, do qual houve discordância do Ministério Público junto ao TCU e do ministro relator (peças 43-44) . 
Verificação do Prazo de Prescrição da Pretensão Punitiva
37.  A propósito, observa-se ter ocorrido a prescrição da pretensão punitiva por parte do TCU que, nos termos do entendimento firmado no Acórdão 1441/2016-TCU-Plenário (rel. min. Benjamin Zymler) , subordina-se ao prazo geral de prescrição indicado no art. 205 do Código Civil, qual seja, dez anos contados a partir da data de ocorrência da irregularidade sancionada, nos termos do art. 189 do Código Civil. As irregularidades discutidas nesta TCE ocorreram no exercício de 2008 e os responsáveis foram citados em 2019, portanto mais de dez anos após.
Análise das Citações
Alegações de defesa do Sr. Raimundo Caires Rocha
38.  Mediante advogada, o Sr. Raimundo apresentou as seguintes alegações de defesa:
39.  Impossibilidade de prosseguimento da TCE em face de disposição contida na IN TCU 71/2012. In verbis; 
'Preliminarmente, suscita a impossibilidade de prosseguimento da presente Tomada de Contas Especial, por ter se operado no caso em apreço a hipótese de não instauração da Tomada de Contas prevista no art. 6º, II da IN 71/2012, senão vejamos (peça 67, p. 1) :
De fato, contrariamente ao afirmado pelos técnicos da Corte no item 15 do Oficio em apreço, resta ultrapassado o prazo de 10 anos determinado pela Instrução Normativa nº 71 do TCU, uma vez que os fatos apontados como ensejadores do prejuízo ao erário apurado na presente Tomada de Contas remontam a janeiro e março de 2008 tendo sido o gestor responsável somente notificado validamente na presente oportunidade, após decorridos mais de 10 anos após os eventos apurados (peça 65, p. 2) .
Com efeito, conquanto afirme o relatório de auditoria o encaminhamento de ofícios aos gestores responsáveis em julho/2011 e junho/2014, os autos da Tomada de Contas demonstram que nenhum dos ofícios de cientificação acerca da fase interna da TCE foi efetivamente entregue aos responsáveis, conforme se atesta dos documentos constantes às fls.1638/1639/1642 (Vol. 26 inicial) , em que se atesta a devolução das correspondências ao remetente (peça 65, p. 2) .
Ora, o mero envio da notificação não pode ser considerado como medida apta ao atendimento da exigência do art. 6º, II da IN 71/2012, uma vez que somente se pode considerar notificado o responsável a partir do efetivo recebimento da correspondência enviada, o que não ocorreu no caso concreto, conforme entendimento já esposado por esse Tribunal de Contas (peça 65, p. 2) :
'As comunicações do TCU, inclusive as citações, deverão ser realizadas mediante Aviso de Recebimento - AR, via Empresa Brasileira de Correios e Telégrafos, bastando para sua validade que se demonstre que a correspondência foi entregue no endereço correto.' (Acórdão 1526/2007-TCU-Plenário, relator ministro Aroldo Cedraz) .
Cumpre salientar que não se tratou de mudança de endereço do ex-gestor, uma vez que, conforme se pode facilmente comprovar dos documentos anexados a esta TCE (e aqui novamente apresentados) , os ofícios mencionados foram encaminhados ao endereço constante da base dados da Receita Federal do Brasil, e corresponde ao mesmo endereçamento para onde se remeteu a notificação por esse TCU (peça 65, p. 2) .
O mesmo relatório de auditoria informa que, em decorrência da ausência de notificação postal, 'foi publicado Edital' concluindo, no item seguinte, ter sido, apenas por este fato, 'respeitado o direito à ampla defesa e ao contraditório, conforme documentos relatados no item 'V' deste relatório, não foi constatado nos autos defesa apresentada pelos responsáveis' (peça 65, p. 2) .
Ao contrário do que afirma o relatório da unidade técnica interna do MS, não há que se falar em ampla defesa e contraditório ou mesmo em notificação eficaz, uma vez que, em nenhum momento foi o ex-gestor efetiva e inequivocamente cientificado do procedimento da Tomada de Contas levada a efeito pelo Ministério da Saúde, uma vez que a notificação por meio de Edital TAMBEM NÃO SUPRIU a notificação estabelecida na Instrução Normativa, uma vez que há que se demonstrar a ciência inequívoca do responsável para que se possa, enfim, terem sido notificados os responsáveis. Neste sentido, a jurisprudência (peça 65, p. 2) .
Valendo salientar que a notificação por meio de edital somente supre a ausência de notificação quando há comparecimento do gestor. Mantendo-se o mesmo ausente dos autos, não se configura a ciência inequívoca (peça 65, p. 4) .
Certo é que o gestor responsabilizado somente tomou conhecimento da presente Tomada de Contas, ao ser notificado para apresentação de justificativas apenas nesta fase externa da TCE, perante o TCU, em data recente, após decorridos mais de 10 anos da ocorrência dos fatos (peça 65, p. 6) .
Que não se alegue a notificação e manifestação do município de Paulo Afonso como apta a afastar a incidência da multirreferida disposição normativa que impede a instauração da presente Tomada de Contas, posto que a responsabilização é de cunho pessoal e, portanto, no que tange ao gestor requerente, operou-se a preclusão consumativa prevista na norma dessa Corte (peça 65, p. 6) .
Desta forma, uma vez que, pelos dados e fatos ocorridos no processo e aqui especificados, quanto a ausência de notificação válida do gestor responsabilizado por período superior a 10 anos, contados da data do evento tido como danoso, observa-se a incidência no caso concreto da hipótese prevista no art. 6º, II da IN nº 71/2012, a ensejar o arquivamento da presente Tomada de Contas Especial, por ausência de pressuposto válido para o seu prosseguimento (peça 65, p. 6) .'
40.  Prescrição.
'Todavia, ainda que se entenda no caso tratar-se de hipótese contemplada na ressalva contida na parte inicial do art. 6º da IN nº 71/2012, ainda assim, não há de ser processada a presente Tomada de Contas em razão da incidência do fenômeno da prescrição (peça 65, p. 6) .
INEXISTÊNCIA DE REGULAR CITAÇÃO DO GESTOR NA FASE INTERNA DA TCE A ENSEJAR A INCIDENCIA DE PRESCRIÇÃO
 (...) o entendimento consolidado nesse TCU - a respeito do prazo para pretensão punitiva - é o de que se aplica, neste caso, as regras gerais de prescrição do Código Civil, que estabelece o prazo prescricional de 10 anos, contados da data de ocorrência da irregularidade sancionada; sendo este prazo interrompido pelo ato que ordenar a citação, a audiência ou a oitiva do responsável (peça 65, p. 7) .
 (...) conforme amplamente já demonstrado, o gestor responsável somente foi validamente notificado no presente momento, decorridos mais de 10 anos da ocorrência dos fatos apurados, o que faz incidir a prescrição, conforme já reconhecido e corolário lógico da incidência da hipótese do art. 6º, II da IN 71/2012 (peça 65, p. 7) .
Nessa linha de argumentação, uma vez que a IN 71/2012 apresenta hipótese de preclusão para a instauração da Tomada de Contas Especial, acolhendo, ainda, ao prazo da Lei Civil para a incidência da prescrição da pretensão punitiva da Corte, é lógica a conclusão de que a própria apuração dos fatos com a consequente eventual imputação de débitos pecuniários, no caso presente, estariam efetivamente abrangidos pela prescrição, nos termos do Código Civil (peça 65, p. 7) .
Ainda que se queira argumentar a questão da imprescritibilidade da sanção de ressarcimento, a jurisprudência dos Tribunais Superiores, apesar de inicialmente vacilante, reconheceu recentemente, no julgamento do Recurso Extraordinário n° 669.069/MG pelo STF, a repercussão geral do tema (Tema 66614) , mitigando o entendimento anterior que vinha sendo exarado em favor da imprescritibilidade e reacendendo importantes questões acerca da abrangência do comando do Art. 37, § 5°, constitucional (peça 65, p. 7) .
Tal reconhecimento já rendeu precedentes, a exemplo de uma liminar nos autos do MS 35.294/DF, no qual o ministro Marco Aurélio, relator, replicando o entendimento esposado no julgamento da aludida Repercussão Geral, determinou a suspensão dos débitos imputados pelo TCU em processo de Tomada de Contas Especial (TCE) , aventando a possibilidade de prescrição quinquenal e apontando como fundamento de seu entendimento a preservação da segurança jurídica como proteção dos direitos individuais (peça 65, p .8) .
Veja-se que a tendência do Supremo Tribunal caminha na direção da prescrição quinquenal para as sanções pecuniárias do Tribunal de Contas, invocando a aplicação sistemática de todas as disposições que compõem o chamado microssistema de tutela processual das ações públicas, evolvendo, dentre outras, a lei de Ação Popular e a Lei de Improbidade Administrativa, em cujas normatizações se estabelece sanções de ressarcimento ao erário (peça 65, p .8) .
Recentemente, citando o entendimento da 1ª Turma no precedente acima indicado, o ministro Ricardo Lewandowski também concedeu uma liminar para suspender as condenações do TCU nos autos do MS 36.054/DF, entendendo pela aplicação da prescrição quinquenal prevista na Lei 9.873/99, que 'estabelece prazo de prescrição para o exercício de ação punitiva pela Administração Pública Federal'. Veja-se os precedentes (peça 65, p. 9) :
'... esta Suprema Corte reconheceu repercussão geral de dois temas relacionados à prescritibilidade da pretensão de ressarcimento à Fazenda Pública: (i) Tema 897 - 'prescritibilidade da pretensão de ressarcimento ao erário em face de agentes públicos por ato de improbidade administrativa'; e (ii) Tema 899 - 'prescritibilidade da pretensão de ressarcimento ao erário fundada em decisão de Tribunal de Contas'.
... conforme relatado, está-se diante de controle externo exercido pelo TCU com vistas à aplicação das sanções previstas em lei e ao ressarcimento de valores, em caso de ilegalidade de despesa ou irregularidade de contas, de modo que a hipótese dos autos aproxima-se mais do Tema 899 de Repercussão Geral (RE 636.886-RG/AL, Rel. Min Alexandre de Moraes) , o qual, até esse momento, não foi objeto de deliberação pelo Supremo Tribunal Federal.
... Sobre o prazo prescricional aplicável, deve ser mencionado que a Primeira Turma do Supremo Tribunal Federal entendeu que 'a prescrição da pretensão punitiva do TCU é regulada integralmente pela Lei nº 9.873/1999, seja em razão da interpretação correta e da aplicação direta desta lei, seja por analogia' (MS 32.201/DF, rel. min. Roberto Barroso) .
Naquela assentada, a Primeira Turma entendeu que seria mais consentânea a aplicação direta ou por analogia da Lei 9.873/1999 à ação punitiva do TCU, uma vez que, dada a autonomia do direito administrativo, não haveria razão para a supressão da suposta omissão legislativa, quanto ao prazo prescricional, pelas normas de direito civil. Essa orientação foi aplicada nas seguintes decisões monocráticas: MS 36.127-MC/DF e MS 35.940-MC/DF, rel. min. Luiz Fux; MS 35.294/DF, MS 35.539/DF e MS 35.971-TP/DF, rel. min. Marco Aurélio; MS 34.256- MC/DFe MS 36.054-MC e 36.067-MC/DF, ambos de minha relatoria.
Nestes termos, se for aplicada a regulamentação da Lei 9.873/1999 ao caso concreto, a pretensão sancionatória do TCU, em relação aos atos praticados pelo impetrante, durante o exercício do cargo de Prefeito, teria prescrevido 5 anos após o término do seu mandato.
...
Isso posto, adotando o entendimento apresentado no parecer ministerial, concedo a segurança para declarar a ocorrência da prescrição da pretensão punitiva do Tribunal de Contas da União, em relação às infrações imputadas ao ora paciente nos autos da Processo 011.033/2008-5, sem prejuízo de que a União, se assim entender, persiga os valores referentes ao ressarcimento dos danos na esfera judicial. Prejudicado o exame do agravo regimental.'
Assim é que, mesmo já havendo o TCU consolidado no Acórdão 1441/2016-TCU-Plenário (rel. ministro Benjamin Zymler) , o entendimento de que a prescrição da persecução punitiva do TCU ocorre em 10 anos, nos termos do Código Civil, o Supremo já está se posicionando além, para, reposicionando o entendimento acerca da parte final do art. 37, § 5º da CF, estender a prescrição à determinação de ressarcimento, estabelecendo com o norte prescricional o prazo quinquenal, considerando o prazo geral para a prescrição administrativa, que é de cinco anos (peça 65, p. 11) .
Desta forma, seja acolhendo-se o entendimento já pacificado pela Corte de Contas Federal - Prazo decenal -, seja acolhendo a tendência da jurisprudência do Supremo Tribunal Federal e STJ - prazo quinquenal -, certo é que, no caso concreto, resta evidente a prescrição da persecução processual do Tribunal de Contas, a ensejar o arquivamento da presente Tomada de Contas Especial, o que de logo se requer (peça 65, p. 11) .'
41.  Alegações de mérito - ausência de débito/responsabilidade do ex-prefeito.
'Reconhecida ou não a prescrição da pretensão punitiva do TCU, cumpre, em homenagem ao princípio da eventualidade e, a fim de demonstrar, também quanto ao mérito da questão, a desnecessidade desta Tomada de Contas Especial, passa-se a comprovar a ausência do alegado desvio de finalidade ou do objeto na aplicação dos recursos transferidos ao município (peça 65, p. 12) .
Inicialmente, cumpre salientar que compulsando-se os documentos de ordenamento das despesas glosadas pela auditoria do Ministério da Saúde/FNS, atesta-se que nenhuma das ordens de pagamento foi firmada pelo chefe do executivo do município, ora manifestante (peça 65, p. 12) .
Disso decorre que, ao contrário do que apontado pelo relatório de auditoria em apreço, o ex-gestor do Município de Paulo Afonso não pode ser responsabilizado no caso concreto, uma vez que não procedeu diretamente às ordens de pagamento, vale dizer, não autuou na condição de ordenador de despesas, o que afasta de si a responsabilização direta nesta tomada de contas (peça 65, p. 12) .
Vale ressaltar que essa própria corte de Contas já se manifestou no sentido de afastar a responsabilidade do gestor municipal, chefe do executivo, quando constatada a ausência de sua atuação direta nos fatos e eventos apontados como irregulares. Veja-se como exemplo, recente acórdão desse TCU proferido nos autos da TC Processo 013.515/2012-8, ... (peça 65, p. 12) .
No caso concreto, afigura-se idêntica circunstância uma vez que se trata de recursos oriundos do Ministério da Saúde, em sua gestão Fundo a Fundo, sendo certo que a gestão dos recursos de saúde é de competência do Secretário da pasta, conforme estabelecido no próprio ordenamento jurídico do SUS, estabelecido pela lei 8080/90 (peça 65, p. 13) .
Certo é que, e os documentos comprovam, o gestor municipal não autuou na condição de ordenador das despesas tidas como irregulares, na medida em que as ordens de pagamento foram na sua integralidade firmadas pelo secretário de saúde, na sua atuação como gestor do Fundo Municipal de Saúde, cuja aplicação constitui objeto desta Tomada de Contas. Já por esta razão, se verifica a impossibilidade de responsabilização do ex-gestor municipal, na medida em que não atuou diretamente na execução das despesas e gestão dos recursos repassados pela União por meio do Ministério da Saúde/FNS (peça 65, p. 13) . 
Ainda que assim não fosse, não procede o apontamento constante do relatório da auditoria do FNS concernente à Constatação nº 153391, segundo a qual teriam sido supostamente realizados pagamentos indevidos de juros e multas de tarifas públicas com recursos do SUS. Primeiro, porque, tais dispêndios foram aplicados no custeio de despesas correntes e de consumo dos órgãos vinculados ao sistema de saúde do município, e, portanto, elegíveis para custeio com recursos do Fundo de Saúde (peça 65, p. 13) . 
Por outro lado, não se pode pretender implicar ao gestor a responsabilidade pelas eventuais multas por atraso na quitação de contas de consumo e custeio, uma vez que é sabido que a despesa pública há de obedecer a fases determinadas por lei (Lei 4.320/64) ensejando, a eventual omissão de quaisquer delas, em nulidade da despesa pública (peça 65, p. 13) . 
Em relação a Constatação nº 153395, esta trata da utilização de recursos do SUS, de janeiro a dezembro de 2008, para pagamento de despesas de obrigações patronais junto (INSS) - parte do empregador pública (peça 65, p. 15) . 
 (...) cumpre ressaltar que no caso das constatações nº 153391 e nº 154592, a responsabilidade por eventual reposição dos recursos utilizados em atividades não pactuadas, deve ser imputada ao município, conforme entendimento dessa própria Corte, conforme acórdão 1072/2017 (peça 65, p. 15) . 
Por fim, no que pertine ao apontamento constante da constatação 154592, segundo a qual não teriam sido localizados os materiais permanentes adquiridos com os recursos vinculados ao PAB, os documentos anexos, ofício 001-02/01/2020-SED, acompanhado de relação discriminativa, expedidos pela Secretaria Municipal de Administração, dão conta da existência física de todos os materiais e equipamentos adquiridos, que foram devidamente integrados ao patrimônio do município de Paulo Afonso, pelo que também neste aspecto, não prosperam as arguições de irregularidades (peça 65, p. 16) . 
O fato de não terem sido localizados à época da fiscalização dos auditores se deveu à típica circunstância decorrente de realização de vistorias e inspeções após findo o mandato do gestor responsável pela utilização dos recursos, em que, por divergências políticas ou mesmo desinformação dos servidores locais, não se localizam itens adquiridos pela anterior administração (peça 65, p. 16) .'
Análise
42.  O art. 9º, caput e III, da Lei 8.080/1990 estabelece a competência do secretário estadual de saúde para gerir os recursos do SUS no âmbito municipal. Contudo, o prefeito municipal pode vir a responder por irregularidades na aplicação de recursos do SUS caso participe ativamente da gestão desses recursos. No caso da presente TCE, havia elementos que demonstravam a participação do então prefeito municipal de Paulo Afonso/BA, Sr. Raimundo Caires Rocha, na gestão de recursos do SUS, em especial, as Constatações do RA 11.369/Denasus.
43.  No entanto, a defesa do Sr. Raimundo alegou que nenhuma das ordens de pagamento foi firmada pelo ex-prefeito e que disso decorre, ao contrário do que apontado pelo relatório de auditoria, que o ex-gestor não pode ser responsabilizado no caso concreto, uma vez que não procedeu diretamente às ordens de pagamento, valendo dizer que não atuou na condição de ordenador de despesas, o que afasta dele a responsabilização imposta nesta TCE.
44.  Retornando à Constatação 154592 do RA 11.369/Denasus, observa-se que os auditores do Denasus não atribuíram a conduta diretamente ao ex-prefeito, mas a este, ao secretário municipal de saúde de Paulo Afonso/BA, no período de 7/12/2006 a 4/4/2008, Sr. Celso Brito Miranda, e à secretária municipal de saúde, no período de 4/4/2008 a 31/12/2008, Sra. Vejane Barbosa Oliveira de Farias. Aliás, os auditores do Denasus atribuíram todas as constatações contidas no relatório da auditoria ao mencionado trio de agentes, indistintamente.
45.  Houve, portanto, atribuição genérica de responsabilidades. Dessarte, não deve abranger o ex-prefeito porque, por disposição legal, a gestão dos recursos do SUS do âmbito municipal compete ao secretário municipal de saúde, só alcançando o prefeito municipal no caso deste participar efetivamente da gestão desses recursos, fato que não se comprovou, mesmo porque os auditores do Denasus não atribuíram conduta específica ao ex-prefeito. 
45.1.  Ou seja, as atribuições de responsabilidade aos ex-gestores decorreram do conjunto de todas as constatações contidas no RA 11.369/Denasus. E tal aspecto pode ser comprovado pelo fato de as mesmas constatações serem atribuídas a ambos os ex-secretários municipais de saúde, quando foram gestores em períodos diferentes. Logo, não há provas da participação do ex-prefeito na aquisição dos bens para a SMS de Paulo Afonso/BA.
46.  Diante do exposto, o Tribunal pode acolher a alegação de que o Sr. Raimundo Caires Rocha, enquanto prefeito municipal de Paulo Afonso/BA, não participou da aplicação dos recursos do SUS tratados nesta TCE. Por via de consequência, torna-se desnecessário abordar os demais argumentos apresentados pela defesa do responsável. 
47.  Assim, o Tribunal pode acolher parcialmente as alegações de defesa apresentadas pelo Sr. Raimundo Caires Rocha em relação ao Ofício 14.271/2019-TCU/Seproc, de 9/12/2019 (peça 51) , pois foram suficientes para descaracterizar o débito a ele atribuído.
Alegações de defesa do Sr. Celso Brito Miranda
48.  O Sr. Celso Brito Miranda, por intermédio de advogado constituído nos autos (peca 56-57) , apresentou alegações de defesa em 7/1/2020 (peça 58) , acompanhadas de anexos que compõe as peças 59 e 60. Os argumentos apresentados estão transcritos a seguir.
49.  Síntese da imputação:
 (...) Na primeira instrução, diferente do órgão instaurador, foi proposta a citação do município de Paulo Afonso, por entender que restava caracterizado o desvio de finalidade. Na ocasião, a unidade técnica concluiu que havia amparo no entendimento firmado no item 9.3.1 do Acórdão 1072/2017-TCU-Plenário, razão pela qual os valores deviam ser restituídos aos cofres do próprio Fundo Municipal de Saúde (peça 33) , peça 58, p. 2-3
Com efeito, o município de Paulo Afonso foi regularmente citado e apresentou pedido de parcelamento (peça 38) , com o qual concordou a Unidade instrutiva, porém tal parcelamento não foi processado, tendo em vista o parecer do MP/TCU (peça 43, p.2) , que discordou do encaminhamento dado à matéria, pela unidade técnica e opinou pelo prosseguimento do processo, por entender que não restava caracterizado o desvio de objeto ou de finalidade, e assim caberia ao gestor público responsável, a obrigação de devolver os recursos federais aos cofres do Fundo Nacional de Saúde (peça 58, p. 3) .
Por fim, em seu despacho (peça 44) , acolhendo o parecer do MP/TCU, o eminente relator deixou de se manifestar sobre o pedido de parcelamento formulado pelo município de Paulo Afonso (peça 38) e determinou a citação dos gestores/imputados (Celso Brito Miranda e Raimundo Caires Rocha) , peça 58, p. 3.'
50.  Alegações de defesa:
'Prescrição da pretensão punitiva do TCU. Conforme se reconhece no item 19, a prescrição da pretensão punitiva por parte do TCU já foi consumada, por ter decorrido o lapso temporal de 10 (dez) anos contado da última data de ocorrência da questionada irregularidade (31/03/2008) até 21/09/2018, quando teve a primeira instrução e foi proposta a citação do município de Paulo Afonso. Nesse sentido, é o entendimento dessa egrégia Corte, firmado no Acórdão 1441/2016-TCU-Plenário (peça 58, p. 3) .
Reconhecida a prescrição da pretensão punitiva do TCU, resta definir se houve desvio de finalidade ou do objeto, na aplicação dos recursos públicos por parte do contestante. E nesse sentido é necessário observar que o próprio município de Paulo Afonso, ao responder a citação, oportunidade em que pediu parcelamento do débito, não desconhece que os recursos em questão foram aplicados em benefício da sociedade, no âmbito municipal (peça 58, p. 5) .
Desta forma, a partir do próprio relatório da auditoria realizada pela FNS, observa-se que a constatação 153391, trata de pagamentos indevidos de juros e multas de tarifas públicas com recursos do SUS. Logo, não restam dúvidas de que tais recursos foram empregados em prol da sociedade, portanto, no interesse público, apenas em destino diverso daquele pactuado. (peça 58, p. 5) .
Em relação a constatação 153395, esta trata da utilização de recursos do SUS, de janeiro a dezembro de 2008, para pagamento de despesas de obrigações patronais junto (INSS) - parte do empregador. Nesta constatação, seu próprio relato também não deixa dúvidas de que os recursos foram empregados em prol da sociedade. (peça 58, p. 5) .
Por último, tem-se a Constatação nº 154592, na qual consta que os recursos vinculados ao PAB, foram utilizados na compra de materiais permanentes para a manutenção da Secretaria de Saúde, os quais não teriam sido localizados pela auditoria. Em torno desta constatação gira a discussão sobre o desvio de finalidade, conclusão proposta pela unidade técnica, com a qual dissentiu o MP/TCU, ante a informação de não ter a auditoria, localizado os materiais permanentes. No entanto, conforme se comprova com os documentos anexos, Ofício nº 001-02/01/2020-SED, acompanhado de relação discriminativa, expedidos pela Secretaria Municipal de Administração, os questionados materiais e equipamentos adquiridos foram devidamente integrados ao patrimônio do município de Paulo Afonso e estão localizados nos diversos setores da estrutura administrativa (peça 58, p. 5) .
Ademais, impende esclarecer que, à época, a necessidade de aquisição de tais materiais recomendava urgência para permitir o imediato funcionamento da estrutura da Secretaria de Saúde, por tratar de implantação de um serviço que se pretendia iniciar imediatamente visando suprir uma grande carência que se registrava na população (peça 58, p. 6) .
Portanto, nesta oportunidade cabe ao contestante trazer aqui os esclarecimentos e comprovações demonstrando a efetiva aplicação dos recursos públicos em prol da sociedade, sem que tenha, em nenhum momento, agido com má-fé, ou com intuito de causar prejuízo ao erário. Assim, a responsabilidade por eventual reposição dos recursos utilizados em atividades não pactuadas, deve ser imputada ao município. E nesse sentido a Lei Complementar 141/2012, assim preceitua (peça 58, p. 6) .
Pelo que se extrai dos autos, a razão do prosseguimento deste processo foi a não localização dos materiais relacionados na constatação 154592, por ocasião da auditoria realizada pelo Denasus (peça 58, p. 8) .
Isso se explica porque, o contestante foi substituído no cargo de Secretário Municipal de Saúde em abril de 2008, logo após a aquisição dos materiais, tendo em vista que pretendia se candidatar a uma vaga na Câmara de Vereadores, enquanto o Sr. Raimundo Caires Rocha, então prefeito, terminou seu mandato em 31/12/2008, passando o cargo ao seu adversário e opositor político, cuja administração, quando da visita da auditoria, certamente não fez qualquer esforço no sentido de apontar a exata localização dos materiais. Tanto é verdade que a gestão atual, com pouco esforço, localizou todos os materiais e equipamentos questionados na presente TCE, conforme discriminados na relação anexa (Ofício nº 001-02/01/2020-SED) , peça 58, p. 8.
No caso em comento, a narrativa do relatório de auditoria e o histórico do processo (item 18, 'a') deixa bastante claro que houve a aplicação dos recursos do SUS na aquisição de material permanente para a Secretaria Municipal de Saúde. Isso é fato inegável e se confirma a partir do cotejo dos documentos anexos. Assim, o fato de não ter se comprovado a instalação e disponibilização dos equipamentos, no local de destino, por ocasião da visita da auditoria, não deve ser imputado ao contestante/então gestor, uma vez que este não fazia mais parte daquela administração municipal ... (peça 58, p. 9) .
Por essas razões, deve ser reconhecido o desvio de finalidade, sem caracterização de má-fé por parte do contestante, imputando-se a responsabilidade ao município de Paulo Afonso, para determinar a devolução do valor ao seu próprio Fundo Municipal de Saúde, observando-se que nesse sentido já existe nos autos requerimento de parcelamento, por parte do município (peça 38) , peça 58, p. 10.'
Análise
51.  A defesa do Sr. Celso Brito Miranda, fazendo referência ao Ofício 001-02/01/2020-SED, expedido pela Secretaria Municipal de Administração, acompanhado de relação discriminativa dos questionados materiais e equipamentos adquiridos, alegou que foram devidamente integrados ao patrimônio do município de Paulo Afonso/BA e que estão localizados nos diversos setores da estrutura administrativa da SMS. Logo, segundo a defesa apresentada, comprova-se a aquisição e a localização dos equipamentos.
52.  Registre-se que a relação é incerta, pois não é possível confirmar se a relação de bens e equipamentos (peças 59 e 60) listados corresponde a todos aqueles apontados na Constatação 154592 do RA 11.369/Denasus. Contudo, a constatação não foi precisa, uma vez que se limitou a exemplificar a aquisição de materiais permanentes para manutenção da SMS de Paulo Afonso/BA: Geladeira 320L, Bebedouro elétrico inox com filtro de pressão, Freezer Tipo Doméstico Horizontal 300 litros, Ar-Condicionado 7.500 BTUS, Rádio Remoto, e Torre Auto-Portante, dentre outros (peça 3, p . 3) . Veja-se que a Constatação não informou sequer a quantidade de equipamentos não encontrados.
53.  Por isso, a localização dos mencionados bens e equipamentos pela Secretaria Municipal de Administração, em que pese não se possa afirmar, com toda certeza, tratarem-se dos mesmos bens, pode ser acolhida pelo Tribunal. Não há como o ex-gestor discriminar os bens e equipamentos se esses não tiverem sido discriminados anteriormente. A favor do ex-gestor está o fato de, com exceção da torre auto-portante, todos os bens terem sido incorporados durante o exercício de 2008, conforme apontado na relação apresentada. Sendo assim, pode ser considerada a localização dos materiais, desconstituindo, dessa forma, a parte final da constatação 154592.
54.  Por via de consequência, o Tribunal pode acolher as alegações de defesa apresentadas pelo Sr. Celso Brito Miranda em relação ao ofício 14.273/2019-TCU/Seproc, de 9/12/2019 (peça 50) , pois foram suficientes para descaracterizar o débito a ele atribuído.
Responsabilidade do ente municipal
55.  Desconstituída a parte final da Constatação 154592, resta a parte alusiva à irregularidade associada à utilização indevida de recursos do Piso de Atenção Básica (peça 3, p. 2) . Em que pese as instruções anteriores terem tratado o assunto como desvio de finalidade, na verdade se trata de desvio de objeto, uma vez comprovado que a utilização dos recursos discutidos nesta TCE está associada à área da saúde.
56.  Saneada a responsabilidade ora imputada aos gestores Celso Brito Miranda e Raimundo Caires Rocha, aplica-se a hipótese de incidência esposada pelo MP/TCU (peça 43) : 'caso os responsáveis demonstrem integralmente a aquisição e o recebimento dos equipamentos, o desvio de objeto poderá ficar caracterizado, justificando a imposição de débito ao ente federado, com a possível solidariedade dos ex-gestores'.
57.  A responsabilização do ente municipal foi tratada nas peças 33, 34 e 35, ocasião em que a SecexTCE realizou a citação do município de Paulo Afonso/BA. Realizada a citação deste, sobreveio pedido de parcelamento do débito (peça 38) , pelo que houve a concordância da unidade instrutiva. Submetida a proposta ao relator, via MP/TCU, o representante do parquet especializado discordou do encaminhamento dado à matéria pela unidade técnica, por entender que não restava caracterizado desvio de objeto ou de finalidade.
58.  Ao tempo em que concordou com o parecer do MP/TCU, o relator deste feito, ministro-substituto Weder de Oliveira, naquela oportunidade, não vislumbrava responsabilidade do ente municipal e deixava de se manifestar sobre o pedido de parcelamento:
' (...) 13. Com vênias por dissentir da unidade instrutiva, acolho o parecer do Parquet especializado, no sentido de que sejam citados os Srs. Celso Brito Miranda e Raimundo Caires Rocha em razão do dano ao erário, no valor histórico de R$ 236.165,92, correspondente à aplicação indevida dos recursos do SUS na aquisição de material permanente para a Secretaria Municipal de Saúde e da não comprovação de que os equipamentos tenham sido efetivamente instalados ou disponibilizados no local de destino.
14. Não vislumbro, por ora, responsabilidade do ente municipal, de modo que deixo de me manifestar, no presente momento, sobre o pleito de parcelamento à peça 38.'
59.  Nada obstante o pedido de parcelamento veiculado na peça 38, o encaminhamento a ser dado a esta TCE é diverso, haja vista que o recente Acórdão 1045/2020-TCU-Plenário, de relatoria do min. Benjamin Zymler, inaugurou precedente e/ou fixou o entendimento de que desvios de objeto ocorridos antes da publicação da Lei Complementar 141/2012 não necessitam ser restituídos ao Fundo Municipal de Saúde correspondente. 
60.  Entre os argumentos apresentados pelo min. Benjamin Zymler, encontram-se: 
a) quanto o Tribunal determina que o município realoque recursos para um objeto atrelado a necessidades de dez anos atrás pode interferir de forma inadequada no uso efetivo dos recursos atualmente disponíveis para tão importante área e afetar o cumprimento das metas previstas no plano plurianual de saúde (...) ;
b) dessa forma, deve ser considerado o disposto no art. 20 da Lei de Introdução às normas do Direito Brasileiro, segundo qual, não se decidirá com base em valores jurídicos abstratos sem que sejam consideradas as consequências práticas da decisão, para que, no caso concreto, não seja efetuada determinação ao município para que recomponha os próprios cofres municipais; 
c) outro aspecto a ser considerado é que o gestor atual da municipalidade não deu causa ao desvio praticado por seu longínquo antecessor. Ou seja, o atual gestor, que, presumivelmente, fez um adequado planejamento de saúde e buscou cumpri-lo, vai ter a realização de suas metas prejudicadas por um fato a que não deu causa. Com isso, acabar-se-ia, por via transversa, punindo o bom gestor; e
d) a determinação para que a municipalidade recomponha os próprios cofres municipais pode ter o efeito contrário, ou seja, servir de estímulo para que o gestor pratique desvio de objeto.
61.  Diante do exposto, entende-se que deva ser aplicado a esta TCE o mesmo desfecho contido no Acórdão 1045/2020-TCU-Plenário, qual seja, dispensar o município de Paulo Afonso/BA de restituir seu próprio FMS dos valores que deveriam ser aplicados no Piso da Atenção Básica no exercício de 2008. 
62.  Em relação aos ex-gestores, as contas do Sr. Raimundo Caires Rocha devem ser julgadas regulares, uma vez não comprovada a sua atuação na gestão dos recursos do SUS, ao passo que as contas do Sr. Celso Brito Miranda devem ser julgadas regulares com ressalva, haja vista a aplicação de recursos vinculados ao Piso da Atenção Básica com desvio de objeto, no exercício de 2008.
CONCLUSÃO
63.  Em face da análise promovida nos itens 42 a 47, propõe-se acolher parcialmente as alegações de defesa apresentadas pelo Sr. Raimundo Caires Rocha, uma vez que foram suficientes para elidir as irregularidades a ele atribuídas. Desse modo, suas contas devem ser julgadas regulares, dando-se quitação plena a ele.
64.  Em face da análise promovida nos itens 51 a 54, propõe-se acolher integralmente as alegações de defesa apresentadas pelo Sr. Celso Brito Miranda, uma vez que foram suficientes para elidir as irregularidades a ele atribuídas. Desse modo, suas contas devem ser julgadas regulares com ressalva, dando-se quitação ao responsável.
65.  Em que pese haver pedido de parcelamento do débito formulado pelo município de Paulo Afonso/BA, o Tribunal passou a entender não haver necessidade de o município restituir seu próprio FMS dos recursos aplicados com desvio de objeto que tenham ocorrido antes da publicação da Lei Complementar 141/2012.
PROPOSTA DE ENCAMINHAMENTO
66.  Diante do exposto, submeto os autos à consideração superior, propondo ao Tribunal:
a) acolher as alegações de defesa apresentadas pelos responsáveis, Sr. Raimundo Caires Rocha (CPF XXX.265.875-XX) e Celso Brito Miranda (CPF XXX.273.734-XX) ;
b) com fundamento nos arts. 1º, I, 16, I, e 17 da Lei 8.443/1992 c/c os arts. 1º, I, e 207 do RI/TCU, que sejam julgadas regulares as contas do Sr. Raimundo Caires Rocha (CPF XXX.265.875-XX) , ex-prefeito municipal de Paulo Afonso/BA, dando-lhe quitação plena, uma vez verificada a regularidade dos atos de gestão praticados pelo agente;
c) com fundamento nos arts. 1º, I, 16, II, e 18 da Lei 8.443/1992 c/c os arts. 1º, I, e 208 do RI/TCU, que sejam julgadas regulares com ressalva as contas do Sr. Celso Brito Miranda (CPF XXX.273.734-XX) , ex-secretário municipal de saúde de Paulo Afonso/BA, dando-lhe quitação, uma vez evidenciada impropriedade na aplicação de recursos públicos durante o exercício de 2008; 
d) dispensar o município de Paulo Afonso/BA de restituir seu Fundo Municipal de Saúde dos recursos vinculados ao Piso de Atenção Básica que foram aplicados em bens e equipamentos para sua Secretaria Municipal de Saúde em 2008; 
e) enviar cópia do acórdão que vier a ser proferido ao Fundo Nacional de Saúde, ao município de Paulo Afonso e aos responsáveis, para ciência, informando-os que a deliberação, acompanhada do relatório e do voto que a fundamenta, está disponível para a consulta no endereço www.tcu.gov.br/acordaos, além de esclarecer que, caso requerido, o TCU poderá fornecer sem custos as correspondentes cópias, de forma impressa; e
f) arquivar os presentes autos."
O MP/TCU, representado pelo subprocurador-geral Paulo Soares Bugarin, manifestou-se conforme a seguir[footnoteRef:3]: [3:  Peça 74.] 
" (...) 
Retornam os autos ao MP/TCU após a adoção de medidas saneadoras pela unidade técnica, as quais consistiram da citação dos Srs. Celso Brito Miranda e Raimundo Caires Rocha em função do débito apontado nesta TCE. Tal procedimento foi determinado por Vossa Excelência (peça 44) ao acolher proposta preliminar contida no pronunciamento anterior deste representante do Ministério Público de Contas (peça 43) .
2.  A irregularidade ensejadora do dano fora constatada pelo Departamento Nacional de Auditoria do SUS (Denasus) em fiscalização empreendida em junho/2011 (peça 2, p. 72-75; peça 3, p. 1-35) . Segundo relatado na constatação 154592 (peça 3, p. 2) , os recursos do SUS foram indevidamente utilizados para a aquisição de equipamentos para a Secretaria Municipal de Saúde e tais materiais permanentes não foram localizados durante a auditoria realizada. Trata-se da aquisição de geladeira, bebedouro elétrico, freezer, aparelho condicionador de ar, rádio remoto, torre autoportante, entre outros, todos não encontrados no órgão municipal destinatário.
3.  O dano ao erário decorrente dessa constatação atingiu o montante de R$ 236.165,92 em valores históricos e foi atribuído à responsabilidade do então prefeito e do correspondente secretário municipal de saúde. As parcelas do débito encontram-se discriminadas no relatório completo do tomador de contas especial 249/2016 (peça 1, p. 46-51) e possuem a seguinte configuração:
	Data da ocorrência
	Valor (R$) 

	15/1/2008
	231.332,92

	26/3/2008
	3.716,00

	31/3/2008
	1.117,00

	Total
	236.165,92

4.  As novas citações foram regularmente procedidas e ambos os responsáveis apresentaram alegações de defesa (peças 58-60 e 65-67) .
5.  Como resultado das análises acerca dos argumentos de defesa, a Secex-TCE (peça 71) concluiu que as alegações do ex-prefeito, Sr. Raimundo Caires Rocha, merecem acolhimento, tendo em vista que ele demonstrou não haver participado da gestão dos recursos do fundo municipal de saúde. Essa afirmação, segundo observado pela unidade técnica, estaria comprovada pela ausência de assinatura do ex-prefeito nos documentos que compõem os processos de pagamento. Por conseguinte, a unidade instrutora propôs julgar regulares as contas do ex-mandatário municipal.
6.  O mesmo raciocínio não se aplicou ao Sr. Celso Brito Miranda, o qual, na qualidade de ex-secretário municipal de saúde, foi o efetivo gestor dos recursos do SUS repassados ao município. Contudo, a Secex-TCE considerou que o responsável demonstrou satisfatoriamente a localização dos equipamentos que não haviam sido encontrados pela equipe do Denasus na ocasião da vistoria in loco. A comprovação refere-se a informações prestadas recentemente pela Secretaria de Administração do município de Paulo Afonso/BA (peças 59 e 60) , em atendimento à requisição do responsável, que consiste de listagem de equipamentos adquiridos em 2008 e dos que se encontram nas dependências dos órgãos municipais de saúde.
7.  Ao examinar esses dados, a unidade instrutora qualificou a listagem como incerta, pois não esclareceria a correspondência entre os bens arrolados e aqueles não localizados quando da fiscalização. Todavia, inferiu que essa incerteza seria parcialmente atribuível à fiscalização, que não teria discriminado os equipamentos faltantes, mas apenas exemplificado. A partir dessa compreensão, a Secex-TCE se posicionou favoravelmente ao acolhimento das alegações de defesa do ex-secretário municipal e ao consequente julgamento de suas contas como regulares com ressalva.
8.  Excluída a responsabilidade dos gestores, a unidade técnica retomou seu entendimento anterior (peças 33 e 39) de que a irregularidade debatida nos autos não configuraria dano propriamente dito, mas desvio de objeto na aplicação dos recursos, uma vez que teriam sido usados na aquisição de equipamentos para os órgãos municipais de saúde. Assim, caberia ao município a obrigação de restituir tais valores aos cofres do fundo municipal de saúde, conforme indicado no item 9.3.2 do Acórdão 1072/2017-TCU-Plenário.
9.  Entretanto, a Secex-TCE trouxe à tona o recente precedente dado pelo Acórdão 1045/2020-TCU-Plenário, mediante o qual o TCU teria firmado entendimento de que desvios de objeto ocorridos antes da publicação da Lei Complementar 141/2012 não necessitam ser restituídos ao fundo municipal de saúde. Como esta situação se coaduna com a verificada nos autos, a unidade instrutora propôs dispensar o município de proceder à restituição.
10.  Por conseguinte, o encaminhamento proposto pela unidade instrutora compreende julgar regulares as contas do Sr. Raimundo Caires Rocha e julgar regulares com ressalva as contas do Sr. Celso Brito Miranda (peça 71) .
II
11.  No que concerne à responsabilização do Sr. Raimundo Caires Rocha, alinho-me ao entendimento da Secex-TCE de que não há evidências de que o ex-prefeito tenha participado ativamente da gestão dos recursos repassados para o fundo municipal de saúde. Em vista dos elementos presentes nos autos, observa-se que a ordenação de despesas coube, de fato, ao então secretário municipal de saúde. Assim sendo, mostra-se apropriada a proposta de acolhimento das alegações de defesa submetidas pelo ex-mandatário municipal e julgar regulares as suas contas.
12.  Manifesto posicionamento divergente, no entanto, em relação às análises relativas à defesa apresentada pelo Sr. Celso Brito Miranda. Com as devidas vênias por discordar do entendimento da unidade técnica, considero que os dados trazidos pelo ex-secretário municipal podem receber exame mais aprofundado, pois é possível confrontá-los com os apontamentos feitos pela fiscalização. Ao contrário da percepção da unidade instrutora, há nos autos o detalhamento da composição do dano.
13.  O débito advém da constatação 154592 (peça 3, p. 2) , na qual se relata que não foram encontrados alguns itens adquiridos por meio dos processos de pagamento 263, 1051 e 1201/2008. Os documentos componentes desses processos se encontram, respectivamente, na peça 3, p. 43-69; na peça 8, p. 41-53; e na peça 9, p. 31-36. A equipe de fiscalização do Denasus anotou nesses documentos os equipamentos que não foram encontrados durante a vistoria in loco.
14.  Com relação ao processo de pagamento 263, a glosa pode ser visualizada em anotações sobre a nota fiscal do fornecedor (NF 1307 - peça 3, p. 48) . O detalhamento dos itens não localizados se encontra nos relatórios de equipamentos juntados nas páginas subsequentes. Assim, observa-se que a primeira parcela do dano apontado possui a seguinte composição:
	Item na NF 1307
	Equipamento
	Quant.
	Valor unitário (R$) 
	Valor total (R$) 
	Plaquetas de patrimônio

	2
	Rádio remoto
	27
	5.078,47
	137.118,69
	016574 a 016600

	3
	Rádio remoto
	11
	4.364,93
	48.014,23
	016564 a 016573 e 013660

	4
	Torre autoportante
	1
	46.200,00
	46.200,00
	015985

	Total
				231.332,92
	
15.  No que concerne à segunda parcela, observa-se a glosa nas anotações feitas pela equipe de fiscalização na relação de patrimônio da Prefeitura (peça 8, p. 53) relativa aos equipamentos arrolados na nota fiscal 1013 (peça 8, p. 47) . Verifica-se, na tabela abaixo, que a soma não atinge a parcela de R$ 3.716,00, apontada no relatório do tomador de contas e que compôs a citação nestes autos. A diferença provavelmente seria de equipamentos que constam da nota fiscal 1004 (peça 8, p. 45) , porém a respectiva listagem do patrimônio não foi juntada a este processo, ao passo que a relação de patrimônio relativa à nota fiscal 1012 se encontra em duplicidade (peça 8, p. 51-52) . Diante da ausência de evidência do dano, considero pertinente reduzir de ofício essa parcela do débito.
	Item na NF 1013
	Equipamento
	Quant.
	Valor unitário (R$) 
	Valor total (R$) 
	Plaquetas de patrimônio

	1
	Bebedouro
	3
	600,00
	1.800,00
	023453 a 023455

	5
	Geladeira
	1
	800,00
	800,00
	014547

	Total
				2.600,00
	
16.  A terceira parcela do débito compõe-se unicamente do valor de um freezer (peça 9, p. 36) , cuja aquisição foi formalizada por meio da nota fiscal 195 (peça 9, p. 35) . 
	Item na NF 195
	Equipamento
	Quant.
	Valor unitário (R$) 
	Valor total (R$) 
	Plaqueta de patrimônio

	1
	Freezer
	1
	1.117,00
	1.117,00
	018795

	Total
				1.117,00
	
17.  Com base nesse detalhamento do débito, mostra-se possível avaliar se os equipamentos listados na defesa do ex-secretário municipal (peças 59 e 60) correspondem aos itens não localizados quando da auditoria do Denasus.
18.  Confrontando-se os números das plaquetas de patrimônio, verifica-se, por exemplo, que as geladeiras (patrimônios 014548 e 023470) e o freezer (patrimônio 018796) listados pela Secretaria de Administração (peça 59) correspondem aos que já haviam sido localizados pela equipe de fiscalização (peça 8, p. 53; peça 9, p. 36) e não compuseram o débito. Seus equivalentes não localizados na época (patrimônios 014547 e 018795) permanecem com destinação não informada pela secretaria municipal.
19.  Procedendo-se a esse exame de comparação, verifica-se que somente há coincidência entre os itens não localizados na fiscalização e os agora identificados pelo município relativamente a seis aparelhos de rádio remoto (patrimônios 016574 a 016579) e à torre autoportante.
20.  Dessa forma, admitindo-se a veracidade da recente informação prestada pela Secretaria de Administração local, o débito deve ser abatido exclusivamente em valor equivalente ao desses equipamentos. A partir das plaquetas de patrimônio dos aparelhos de rádio remoto, observa-se que eles foram adquiridos ao preço unitário de R$ 5.078,47, portanto perfazendo valor global de R$ 30.470,82. Por sua vez, o preço de aquisição da torre autoportante foi de R$ 46.200,00. Todos esses equipamentos se referem ao processo de pagamento 263, cujo desembolso ocorreu em 15/1/2008.
21.  Consequentemente, a primeira parcela de débito deve ser reduzida de R$ 231.332,92 para R$ 154.662,10. A segunda, conforme comentado anteriormente, deve passar a ser de R$ 2.600,00. A terceira não sofreu alterações em função dos elementos de defesa apresentados, mantendo-se na quantia de R$ 1.117,00.
22.  Tais montantes referem-se a equipamentos adquiridos com uso dos recursos federais repassados ao município, porém não localizados nas dependências dos órgãos públicos locais. Constituem, portanto, dano ao erário propriamente dito, recaindo sobre o ex-secretário municipal a responsabilidade pelo ressarcimento aos cofres do Fundo Nacional de Saúde. Trata-se da aplicação ao caso do disposto no item 9.3.3 do Acórdão 1072/2017-TCU-Plenário.
23.  Cumpre, portanto, julgar irregulares as contas do Sr. Celso Brito Miranda e condená-lo ao recolhimento do débito equivalente a R$ 158.379,10 em valores históricos, distribuídos conforme apresentado abaixo. Quando à aplicação de multa, cabe reconhecer não ser devida, em vista da prescrição da pretensão punitiva do TCU, como bem apontado pela unidade técnica.
	Data da ocorrência
	Valor (R$) 

	15/1/2008
	154.662,10

	26/3/2008
	2.600,00

	31/3/2008
	1.117,00

	Total
	158.379,10

24.  O montante equivalente aos equipamentos localizados recebeu da unidade técnica o tratamento como desvio de objeto, havendo sido proposto aplicar ao caso decisão semelhante à conferida pelo precedente do Acórdão 1045/2020-TCU-Plenário, ou seja, dispensar o município da obrigação de restituir tais valores ao fundo municipal de saúde, tendo em vista a ocorrência da situação em momento anterior à Lei Complementar 141/2012.
25.  Considero pertinente assim proceder, não só pela adequação da decisão ao caso, mas também porque os valores relativos aos diversos outros itens localizados durante a fiscalização do Denasus nunca fizeram parte do débito apontado nesta TCE. Cabe, portanto, excluir o município de Paulo Afonso/BA da relação processual.
III
26.  Ante o exposto, este representante do Ministério Público de Contas manifesta concordância parcial com as análises da unidade técnica e propõe julgar regulares as contas do Sr. Raimundo Caires Rocha, julgar irregulares as contas do Sr. Celso Brito Miranda e condená-lo ao recolhimento do débito equivalente a R$ 158.379,10, em valores históricos, e excluir o município de Paulo Afonso/BA da relação processual." (os destaques constam do texto original) 
É o relatório.

8.1. Elizeu Batista da Silva (26646/OAB-BA), representando Celso Brito Miranda.
8.2. Andrea Cristina Ribeiro Carvalho Rodrigues (14616/OAB-BA), representando Raimundo Caires Rocha.

Subprocurador-Geral Paulo Soares Bugarin.

TOMADA DE CONTAS ESPECIAL. FUNDO NACIONAL DE SAÚDE. REPASSE FUNDO A FUNDO. IRREGULARIDADES NA REALIZAÇÃO DE DESPESAS COM RECURSOS FEDERAIS DO SISTEMA ÚNICO DE SAÚDE. DESVIO DE OBJETO. CITAÇÃO DOS EX-GESTORES E DO MUNICÍPIO. ACOLHIMENTO DAS ALEGAÇÕES DE DEFESA DO EX-PREFEITO. EXCLUSÃO DO EX-PREFEITO E DO MUNICÍPIO DA RELAÇÃO PROCESSUAL. REJEIÇÃO DAS ALEGAÇOES DE DEFESA DO EX-SECRETÁRIO DE SAÚDE. CONTAS IRREGULARES. DÉBITO. PRESCRIÇÃO DA PRETENSÃO PUNITIVA. COMUNICAÇÕES.

TOMADA DE CONTAS ESPECIAL (TCE)

Secretaria de Controle Externo de Tomada de Contas Especial (Secex-TCE).

Trata-se de tomada de contas especial instaurada pelo Fundo Nacional de Saúde (FNS) em desfavor dos Srs. Celso Brito Miranda e Raimundo Caires Rocha, respectivamente ex-secretário municipal de Saúde e ex-prefeito de Paulo Afonso/BA, em razão da não comprovação da regular aplicação dos recursos repassados pela União, no exercício de 2008, na modalidade fundo a fundo, à Secretaria Municipal de Saúde do referido município.
Após a realização de fiscalização pelo Departamento Nacional de Auditoria do Sistema Único de Saúde (Denasus) [footnoteRef:2], no período compreendido entre 9/5/2011 e 20/6/2011, com o objetivo de atender à solicitação do Ministério Público Federal, para subsidiar o inquérito civil público 1.14.006.000037/2010-17, e após a emissão do parecer administrativo/Coade/CGAUD/Denasus 255[footnoteRef:3], de 13/3/2014, apontou-se a ocorrência de dano ao erário na aplicação dos referidos recursos. [2:  Relatório de auditoria 11369-MS/SGEP/Denasus (peça 2, p. 72-75 a peça 3, p. 1-35) .]  [3:  Peça 27, p. 26-27.] 
A irregularidade ensejadora do dano foi a constatação, pelo Denasus, de os recursos do Sistema Único de Saúde (SUS) terem sido indevidamente utilizados para a aquisição de equipamentos para a Secretaria Municipal de Saúde e que tais materiais permanentes não foram localizados durante a auditoria realizada, conforme a seguir reproduzido[footnoteRef:4]: [4:  Relatório de auditoria 11369-MS/SGEP/Denasus (peça 3, p. 2) .] 
"Evidência: Verificado nos processos de pagamentos 263, 01051 e 120112008 a aquisição de materiais permanentes como: geladeira 320L, bebedouro elétrico inox com filtro de pressão, freezer tipo doméstico horizontal 300 litros, ar-condicionado 7.500 BTUS, rádio remoto, torre autoportante dentre outros, para manutenção da Secretaria Municipal de Saúde, utilizando indevidamente o recurso do Piso da Atenção Básica - PAB, conta 58044-9 e do CAPS Ad/CEO, conta 36.118-6, em desacordo com as Portarias GM/MS 648/2006 e 204/2007, no valor total de R$ 236.165,92 (duzentos e trinta e seis mil, cento e sessenta e cinco reais e noventa e dois centavos) , sem que os mesmos fossem localizados, contrariando o art. 39 do Decreto 93.87211986 e o art. 90 do Decreto 3.200/1967."
O débito foi assim discriminado[footnoteRef:5]: [5:  Peça 1, p. 47.] 
	Data da ocorrência
	Valor (R$) 

	15/1/2008
	231.332,92

	26/3/2008
	3.716,00

	31/3/2008
	1.117,00

	Total
	236.165,92

O tomador de contas concluiu que a responsabilidade pelo dano deveria ser atribuída aos Srs. Celso Brito Miranda e Raimundo Caires Rocha[footnoteRef:6], entendimento corroborado pelo órgão de controle interno[footnoteRef:7]. [6:  Relatório do tomador de contas especial 235/2016 (peça 1, p. 47-48) .]  [7:  Relatório de auditoria 888/2017 (peça 1, p. 53-60) .] 
II
A Secretaria de Controle Externo de Tomada de Contas Especial (Secex-TCE) , ao analisar os argumentos encaminhados pelos responsáveis em resposta a citações realizadas[footnoteRef:8], considerou que o ex-prefeito não participou ativamente da gestão dos recursos repassados para o fundo municipal de Saúde, de modo que suas alegações de defesa deveriam ser acolhidas. [8:  Peças 71-73.] 
Quanto ao Sr. Celso Brito Miranda, a Secex-TCE concluiu que a listagem dos equipamentos que se encontrariam nas dependências dos órgãos municipais de saúde, fornecida pela Secretaria de Administração do município de Paulo Afonso/BA, em atendimento à petição apresentada pelo responsável, demonstra a localização dos equipamentos que não haviam sido encontrados pela equipe do Denasus por ocasião da vistoria in loco[footnoteRef:9]. [9:  Peças 59-60.] 
Em que pese ter qualificado tal listagem como incerta, por não esclarecer a correspondência entre os bens arrolados e aqueles não localizados, a unidade instrutiva inferiu que essa incerteza seria parcialmente atribuível à fiscalização do Denasus, que teria apenas exemplificado os equipamentos faltantes.
A Secex-TCE concluiu que a irregularidade debatida nos autos não configurara dano propriamente dito, mas desvio de objeto na aplicação dos recursos, entendendo que o município deve ser condenado à restituição de tais valores aos cofres do fundo municipal de Saúde, conforme item 9.3.2 do Acórdão 1072/2017-TCU-Plenário.
Entretanto, citando precedente desta Corte[footnoteRef:10], a secretaria defendeu que desvios de objeto ocorridos antes da publicação da Lei Complementar 141/2012 não necessitariam ser devolvidos ao fundo municipal de Saúde, de modo que propôs dispensar o município de proceder à restituição. [10:  Acórdão 1045/2020-TCU-Plenário, relator ministro Benjamin Zymler.] 
O MP/TCU, representado pelo subprocurador-geral Paulo Soares Bugarin, em exame pormenorizado, divergiu quanto à análise da defesa apresentada pelo Sr. Celso Brito Miranda[footnoteRef:11]. [11:  Peça 74.] 
Apontou incorreção na glosa realizada nos valores pagos referentes à nota fiscal 1013, após análise dos itens constantes do referido documento em confronto com as anotações dos fiscais, de modo que o débito correspondente deve ter abatimento no valor de R$ 1.116,00.
De outra parte, o MP/TCU assinalou que há na documentação constante dos autos detalhamento suficiente que permite concluir que não foi localizada a maior parte dos equipamentos listados pelo Denasus.
Confrontando os números das plaquetas de patrimônio, o MP/TCU verificou que somente foram localizados seis aparelhos de rádio remoto e uma torre autoportante. Desse modo, concluiu que o débito deve ser abatido em valor equivalente ao desses equipamentos, no montante total de R$ 76.670,82, sendo R$ 30.470,82 relativos aos aparelhos de rádio remoto e R$ 46.200,00 correspondentes à torre autoportante.
Quanto ao restante dos equipamentos não localizados, concluiu que constituem dano ao erário propriamente dito, recaindo sobre o ex-secretário municipal a responsabilidade pelo ressarcimento aos cofres do Fundo Nacional de Saúde, conforme item 9.3.3 do Acórdão 1072/2017-TCU-Plenário, devendo o débito ser detalhado conforme abaixo:
	Data da ocorrência
	Valor (R$) 

	15/1/2008
	154.662,10

	26/3/2008
	2.600,00

	31/3/2008
	1.117,00

	Total
	158.379,10

No que se refere ao montante equivalente aos equipamentos localizados, o MP/TCU acolhe a proposta de dispensa de devolução dos recursos pelo município, tendo em vista que se trata de ocorrência anterior à edição da Lei Complementar 141/2012.
III
Acolho o posicionamento do MP/TCU, sem prejuízo de tecer os comentários a seguir, acerca da dispensa de devolução, pelo município, dos recursos aplicados mediante desvio de objeto.
Ressalto que alguns julgados recentes do Tribunal decidiram que, no que tange aos repasses fundo a fundo, tanto nos casos de desvio de objeto quanto nos de desvio de finalidade, é cabível a aplicação do art. 27 da Lei Complementar 141/2012, com recolhimento do débito ao fundo de saúde originário, para que os recursos sejam investidos no objetivo original do repasse[footnoteRef:12]. [12:  Vide Acórdão 2605/2014-TCU-Segunda Câmara, relatora Ministra Ana Arraes, e 5618/2016-TCU-1ª Câmara, relator Ministro Augusto Sherman.] 
Considero, todavia, em concordância com a unidade instrutiva e com o MP/TCU, que a mencionada jurisprudência não deve ser aplicada ao caso em tela no que tange ao gasto realizado com desvio de objeto, tendo em vista que se trata de fatos ocorridos em 2008, portanto, em período anterior à publicação da Lei Complementar 141/2012.
Dessa forma, para o caso em análise, na mesma linha adotada por mim quando relatei os acórdãos 1882/2017, 8663/2017, 3582/2018 e 1655/2019-TCU, todos do TCU-1ª Câmara, considero que deve ser mantida a jurisprudência anterior desta Corte, com o objetivo de reconhecer o desvio de objeto nestes autos no que tange aos bens localizados, segundo as informações colacionadas, para afastar o débito de responsabilidade do município.
Assim, acolho as alegações de defesa do Sr. Raimundo Caires Rocha, excluindo-o, juntamente com o município de Paulo Afonso/BA, da relação processual.
Quanto ao Sr. Celso Brito Miranda, devem ser julgadas irregulares as suas contas, condenando-o ao recolhimento do débito de R$ 158.379,10, equivalente ao valor dos bens não localizados, em relação aos quais não houve a comprovação da boa e regular aplicação dos recursos públicos.
No que tange à aplicação da multa de que trata o art. 57 da LO/TCU ao Sr. Celso Brito Miranda, cabe reconhecer não ser devida, em vista da prescrição da pretensão punitiva do Tribunal, como apontado pela unidade instrutiva.
Diante do exposto, manifesto-me pela aprovação do acórdão que ora submeto à apreciação deste Colegiado.
TCU, Sala das Sessões Ministro Luciano Brandão Alves de Souza, em 17 de novembro de 2020.
Weder de Oliveira
Relator